---
title: "Projekt z zakresu analizy danych"
author: "Zuzanna Kozyra, Michał Łysakowski"
format: 
  html:
    warning: false
    message: false
    echo: false
    self-contained: true
    toc: true
    toc-location: left
    toc-title: Spis treści
editor: visual
editor_options: 
  chunk_output_type: inline
bibliography: references.bib
---

# Cel Projektu

Badanie wpływu różnych czynników na zachorowania na cukrzyce. Zbiór danych pochodzi z instytutu ['National Institute of Diabetes and Digestive and Kidney Diseases'](https://www.niddk.nih.gov/ "strona instytutu"). W próbie wszystkie pacjentki to kobiety pochodzące z Indii, w wieku 21 lat lub starsze.

# Opis zbioru danych

## Wczytanie danych

```{r}
library(knitr)
library(tidyverse)
library(Hotelling)
library(rstatix)
library(dplyr)
library(DT)
library(ggpubr)
library(ggcorrplot)
library(gridExtra)
library(readr)
library(rstatix)

dane <- read.csv('diabetes.csv')
dane <- dane %>% 
  add_column (Id = 1: nrow(dane), .before = 1)
datatable(dane)
```

## Opis zmiennych

Zmienne podane są w zbiorze $\textrm{diabetes}$ w języku angielskim, poniżej znajduje się tabela opisująca każdą zmienną.

```{r}
#| tbl-cap: "Opis zmiennych"
#| label: tbl-opis


library(knitr)

opis <-  data.frame(matrix(c('Id', 'Numer wiersza/obserwacji',
                                'Pregnacies','Ilość przebytych ciąż',

                                'Glucose', 'Poziom glukozy we krwi',

                                'BloodPressure', 'Tętno',

                                'SkinThickness', 'Grubość fałdu skórnego tricepsa (mm)',

                                'Insulin', 'Poziom insuliny',

                                'BMI', 'Body Mass Index, wskaźnik masy ciała (waga w kg/(wzrost w m)^2)',

                                'DiabetesPedigreeFunction', 'Funkcja obliczająca prawdopodobieństwo wystąpienia cukrzycy biorąca pod uwagę wiek oraz historie chorób w rodzinie pacjenta',
                             'Age', 'Wiek',
                             'Outcome', 'Wynik, 1 gdy cukrzyca wystąpiła, 0 gdy cukrzyca nie wystąpiła'),ncol = 2, byrow = T))

colnames(opis) <- c("Oryginalna nazwa zmiennej", "Wyjaśnienie")

kable(opis)
```

# Sprawdzanie poprawności zbioru danych

## Występowanie braków danych

```{r}
is.na(dane) %>%

  sum()
```

Brak braków danych.

## Występowanie duplikatów

```{r}
duplikaty <- unique(dane)
length(dane$Pregnancies) == length(duplikaty$Pregnancies)
```

Brak duplikatów danych (ilość unikalnych wartości jest taka sama jak w pierwotnej tabeli).

## Poprawność zmiennych

```{r}
#| tbl-cap: "Podstawowe statystyki"
#| label: tbl-stat1

kable(summary(dane[,-c(1,10)]))
```

Patrząc na statystyki możemy zauważyć już pewne nieścisłości, które z medycznego punktu widzenia nie mogą zachodzić u człowieka żyjącego.

1.  $\textrm{Pregnancies} = 17$

    ```{r}
    kable(dane[dane$Pregnancies == 17,])
    ```

    Według tej obserwacji (numer 160) kobieta w wieku 47 lat przebyła 17 ciąż, co wydaje się nierealne, więc zostaje usunięta ze zbioru.

    ```{r}
    dane <- dane[-160,]
    ```

2.  $\textrm{Glucose} = 0$

    ```{r}
    id_g <- dane %>%
      filter(Glucose == 0) %>%
      select(Id)

    dane <- dane %>%
      filter(!Id %in% id_g$Id)
    ```

3.  $\textrm{BloodPressure} = 0$

    Na podstawie: @jakubaszko_kirschnik_pielegniarstwo_1997

    ```{r}
    id_bp <- dane %>%
      filter(BloodPressure == 0) %>%
      select(Id)

    dane <- dane %>%
      filter(!Id %in% id_bp$Id)
    ```

4.  $\textrm{SkinThickness} = 0$

    Na podstawie: @malinowski_bozilow_podstawy_1997

    ```{r}
    id_st <- dane %>%
      filter(SkinThickness == 0) %>%
      select(Id)

    dane <- dane %>%
      filter(!Id %in% id_st$Id)
    ```

5.  $\textrm{Insulin} = 846$ oraz $\textrm{Insulin} = 0$

    Na podstawie: @gajewski_interna_2022

    ```{r}
    id_i846 <- dane %>%
      filter(Insulin == 846) %>%
      select(Id)

    dane <- dane %>%
      filter(!Id %in% id_i846$Id)

    id_i0 <- dane %>%
      filter(Insulin == 0) %>%
      select(Id)

    dane <- dane %>%
      filter(!Id %in% id_i0$Id)
    ```

6.  $\textrm{BMI} = 0$

    Na podstawie: \@stupnicki_wskaznik_2016

    ```{r}
    id_bmi <- dane %>%
      filter(BMI == 0) %>%
      select(Id)

    dane <- dane %>%
      filter(!Id %in% id_bmi$Id)
    ```

Wyżej wymienione przypadki zostają usunięte ze zbioru danych.

## Występowanie obserwacji odstających

```{r}
#| fig-cap: "Boxploty danych"
#| label: fig-box

dane1 <- scale(dane[,-c(1,10)], center = F)

boxplot(dane1[,c(-1,-10)], las = 2) 

```

Standaryzacja danych i boxploty

### Wielowymiarowe elementy odstające

```{r}
#| tbl-cap: "Elementy odstające" 
#| label: tbl-outliers

tbl <- dane %>% 
  group_by(Outcome) %>% 
  mahalanobis_distance(-Id) %>%
  as.data.frame() %>% 
  filter(is.outlier == TRUE)

kable(tbl)
```

Korzystając z odległości Mahalanobisa zidentyfikowane zostały nietypowe obserwacje. W tabeli @tbl-outliers przedstawione są wielowymiarowe elementy odstające, które zostają usunięte ze zbioru danych, by nie zaburzać statystyk.

```{r}
dane <- dane %>% 
  filter(!Id %in% tbl$Id)
```

# Analiza zbioru danych

## Podstawowe statystyki opisowe

```{r}
kable(summary(dane[, -1]))
```

## Korelacje

```{r}
library(ggcorrplot)
library(rstatix)

dane$Pregnancies <- as.numeric(dane$Pregnancies)
dane$Glucose <- as.numeric(dane$Glucose)
dane$BloodPressure <- as.numeric(dane$BloodPressure)
dane$SkinThickness <- as.numeric(dane$SkinThickness)
dane$Insulin <- as.numeric(dane$Insulin)
dane$Age <- as.numeric(dane$Age)
dane$Outcome <- as.numeric(dane$Outcome)
ggcorrplot(cor_mat(dane), p.mat=corr_pmat(dane), lab=F)
```

```{r}
kable(cor_mat(dane))
```

## Zależności - zainteresowac sie tymi mocno skorelowanymi

### Wiek a cukrzyca

```{r}
cukrzycy <- dane[dane$Outcome == 1,]

zdrowi <- dane[dane$Outcome == 0,]

dane %>% 

ggplot(aes(Age))+

  geom_bar()
```

```{r}
#| fig-cap: "wykres cos ekfowenf"
#| label: fig-gshesaid

library(gridExtra)

wykres1 <- cukrzycy %>% 

  group_by(Outcome) %>%

  ggplot(aes(Age))+

  ggtitle("Wiek cukrzyków")+

  ylab("")+

  coord_flip()+

  geom_boxplot()

wykres2 <- zdrowi %>% 

  group_by(Outcome) %>%

  ggplot(aes(Age))+

  ggtitle("Wiek zdrowych")+

  coord_flip()+

  ylab("")+

  geom_boxplot()

grid.arrange(wykres2, wykres1, ncol=2)
```

## Ciąże i outcome

```{r}
#| fig-cap: "Wykres pudełkowy zmiennej Pregnancies z podziałem na Outcome"

dane %>% 
  select(Pregnancies, Outcome) %>% 
  ggboxplot(x = "Outcome", y = "Pregnancies", combine = 1, color = "Outcome", add = "jitter")
```

## Zmienna Outcome

```{r}
kable(plyr::count(dane, 'Outcome'))
```

```{r}
ggplot(dane,aes(x = factor(Outcome))) +
  geom_bar(fill="lightblue")+
  xlab("Outcome")+
  ylab("Ilość wystąpień")
```

Dla zmiennej $\textrm{Outcome}$ wyniki zostały przedstawione w postaci histogramu, ponieważ w taki sposób widać, że prawie dwa razy więcej w tym zbiorze jest kobiet, które nie mają cukrzycy.

//sprawdzic poprawnosc diabetespedigreefunction i outcome ostateczny

# Budowa modelu
